臺灣嘉義地方法院民事判決　八十九年訴字第八五六號
　　原　　　告　壬○○
　　被　　　告　甲○○
　　　　　　　　子○○
　　　　　　　　庚○○
　　　　　　　　丙○○○
　　　　　　　　己○○
　　　　　　　　丑○○○
　　被　　　告　癸○○
　　　　　　　　辛○○○
　　　　　　　　丁○○
　　　　　　　　戊○○
　　訴訟代理人　乙○○
右當事人間請求分割共有物事件，本院判決如左：
    主      文
兩造共有之坐落嘉義市○○段三九六之九地號土地，地目林，面積０‧三一四五公頃
，分割如附圖（一）所示，其中Ａ部分面積０‧０三四二公頃，分歸被告戊○○所有
、Ｂ部分面積０‧００二六公頃及Ｆ部分面積０‧００七九公頃，分歸被告辛○○○
所有、Ｃ部分面積０‧００四九公頃及Ｇ部分面積０‧０一０八公頃，分歸被告丁○○所有、Ｄ部分面積０‧００七二公頃及Ｈ部分０‧一五五０公頃，分歸被告甲○○
、子○○、庚○○、丙○○○、己○○、丑○○○所有，並按原所有權應有部分比例
保持共有、Ｊ部分０‧０四三七公頃，分歸原告壬○○所有、Ｋ部分面積０‧００七
０公頃分歸被告癸○○所有、Ｅ部分面積０‧０一四０公頃及Ｉ部分面積０‧０二七
二公頃分歸兩造按原所有權應有部分比例保持共有。
原告與被告甲○○、子○○、庚○○、丙○○○、己○○、丑○○○、辛○○○、癸○○、丁○○共有之坐落嘉義市○○段三九七之六地號土地，地目旱，面積０‧二０
六五公頃，分割如附圖（一）所示，其中１部分面積０‧０三八一公頃，分歸原告所
有、２部分面積０‧００七五公頃，分歸被告癸○○所有、３部分面積０‧一０三四
公頃及５部分面積０‧００九九公頃，分歸被告甲○○、子○○、庚○○、丙○○○
、己○○、丑○○○所有，並按原所有權應有部分比例保持共有、６部分０‧０一三
三公頃，分歸被告丁○○所有、７部分面積０‧０一八五公頃分歸被告辛○○○所有
、４部分面積０‧０一五八公頃分歸原告與被告甲○○、子○○、庚○○、丙○○○
、己○○、丑○○○、辛○○○、癸○○、丁○○按原所有權應有部分比例保持共有
。訴訟費用由兩造按嘉義市○○段三九六之九地號土地所有權應有部分比例負擔。
    事      實
甲、原告方面：
一、聲明：如主文所示。
二、陳述：坐落嘉義市○○段三九六之九地號土地、地目林、面積三一四五平方公尺
    及同段三九七之六地號土地，地目旱、面積二０六五平方公尺，係兩造所共有（
    三九七之六地號土地為除被告戊○○以外兩造所共有），系爭土地一為林地、一
    為民國八十九年一月四日前之共有耕地，依修正後農業發展條例第九條第四款規
    定，得分割為單獨所有，且無因物之使用目的不能分割或契約訂有不分割之期限
    ，兩造又無法協議分割，爰起訴請求分割如判決附圖（一）所示。
三、證據：提出土地登記簿謄本二份、地籍圖一份為證。
乙、被告甲○○、子○○、庚○○、丙○○○、己○○、丑○○○方面：同意按附圖
    （一）所示方案分割，且被告甲○○、子○○、庚○○、丙○○○、己○○、丑
    ○○○願保持共有。又因系爭二筆土地地籍線不規則，為使分得土地方正以利開
    發，並考慮使用現狀及道路規劃，被告等均同意若分割後兩造於其中一筆土地分
    得之面積未達其應分得之面積者，以另筆土地相同面積補足之。
丙、被告丁○○方面：未於最後言詞辯論期日到場，據其以前到場所為陳述略為：請
    求將系爭二筆土地與相鄰之三九六之一一、之一二、之一三地號土地合併分割，
    並以抽籤決定分得位置。
丁、被告戊○○方面：未於最後言詞辯論期日到場，據其以前到場所為陳述略為：同
    意按修正前之分割方案（即附圖（三））所示，由被告戊○○分得Ａ部分土地。
戊、被告辛○○○、癸○○方面：未於言詞辯論期日到場，亦未提出書狀作何聲明或
    陳述。
己、本院依職權履勘現場，囑託嘉義市地政事務所繪製系爭土地現況圖，並向行政院
    農委會函查耕地分割之相關事宜。
      理      由
一、本件原告起訴主張坐落嘉義市○○段三九六之九地號土地、地目林、面積三一四
    五平方公尺及同段三九七之六地號土地，地目旱、面積二０六五平方公尺，係兩
    造所共有（三九七之六地號土地為除被告戊○○外之兩造所共有），兩造應有部
    分如土地登記簿謄本所示，由於共有人間無法達成協議分割，復未訂立不分割契
    約等情，業據提出土地登記簿謄本二份為證，並為被告所不爭執，自堪信為真實
    。按除因物之使用目的不能分割或約定有不能分割之期限外，各共有人得隨時請
    求分割共有物，民法第八百二十三條第一項定有明文。又每宗耕地分割後每人所
    有面積未達○‧二五（即二五００平方公尺）公頃者，不得分割。但有下列情形
    之一者，不在此限︰本條例中華民國八十九年一月四日修正施行前之共有耕地，
    得分割為單獨所有，農業發展條例第十六條第四款定有明文。查三九六之九地號
    土地地目為林，並非農地，自得隨時請求分割。又三九六之七地號土地為除被告
    戊○○外之兩造所共有，地目登記為「旱」，且系爭土地總面積僅為二０六五平
    方公尺，因此原告與被告甲○○、、子○○、庚○○、癸○○、辛○○○、丙○○○、丁○○、己○○、丑○○○、戊○○等人，所可分得之面積均顯然未達上
    開最小面積０‧二五公頃之規定；然其等取得系爭土地之應有部分之時間為六十
    三年至六十五年間，有土地登記簿謄本附卷可稽，依照上揭農業發展條例第十六
    條本文及同條第四款之規定，得分割為單獨所有，且依耕地分割執行要點第十二
    點但書之規定，亦得由耕地之部分共有人維持共有。則原告訴請判決分割系爭土
    地，按之民法第八百二十三條第一項前段、第八百二十四條第二項所規定：各共
    有人得隨時請求分割共有物；又共有物之分割方法，不能協議決定者，法院得因
    任何共有人之聲請，命為原物之分配，自無不合。
二、查系爭二筆土地西北側由原告建有一樓高之鐵骨造房屋，位置如複丈成果圖（即
    附圖（二））編號１、６、７部分所示，現供安養院使用，約有三十名老人居住
    於內，惟建物未辦保存登記，上開建物旁設有之鐵骨造涼棚，其位置則如附圖（
    二）編號２、３、８所示，上開安養院正門面南邊，現留有約五米寬之私設道路
    ，該道路南接水泥橋，橋之南面再接一米八寬之既成道路，約五百公尺後通往林
    森東路，系爭二筆土地地界彎曲，又三九七之六地號土地東南側為最高點，略高
    於鄰近其他土地約四米等情，業經本院勘驗屬實，有本院八十九年十一月二十八
    日、及九十年五月二日勘驗筆錄及嘉義市地政事務所八九嘉市地二字第一０七四
    九號函附複丈成果圖（即附圖（二））可參。又原告及被告甲○○、子○○、庚○○、丙○○○、己○○、丑○○○同意按附圖（一）所示之方案分割；被告丁○○則於附圖（一）之方案繪製完成前，曾表示希望抽籤分配外，其後並未再到
    庭表示意見；其餘被告則為於最後言詞辯論期日到庭，亦未提出分割方案表示意
    見。本院審酌：系爭土地西北側由原告建有鐵骨造房屋，目前供安養院使用，其
    餘部分土地則為空地，故考量使用現狀，應盡量使原告及與原告具有親屬關係之
    被告癸○○，分得上開建物所在位置之土地。又系爭土地為地目為「林」、「旱
    」，原告及多數被告均同意規劃五公尺寬之道路以供通行，且被告甲○○、子○○、庚○○、丙○○○、己○○、丑○○○等六人於分割後願保持共有，故規劃
    一條五米道路後，並不會違反耕地分割執行要點第十一點，分割後土地宗數不得
    超過共有人數之規定。又因系爭二筆土地地界崎嶇，為使道路規劃後能夠平直以
    利通行，故依被告甲○○等六人所提之分割方案，先行製作如附圖（三）所示方
    案圖後，被告辛○○○、被告丁○○、被告壬○○，在三九六之九地號土地上所
    分得之土地面積（即附表所示「分配面積」），均多餘其按應有部分計算應分得
    之面積（即附表所示「持分面積」），被告甲○○等六人於上開土地上分得之面
    積則少於其按應有部分計算應分得之面積。而原告及被告甲○○等六人均表示，
    系爭二筆土地相鄰接價值應屬相同，又系爭二筆土地公告地價同為每平方公尺二
    千三百元，有土地登記簿謄本可稽。故將附圖（三）之方案再行調整，如附圖（
    一）所示，使於三九六之九地號土地上分割後分得面積（即分配面積）未達其按
    應有部分計算之面積（即扣除道路地後之持分面積）者，於三九七之六地號土地
    上補足不足部分土地之面積，於三九六之九地號土地上分割後分得之面積超過其
    按應有部分計算之面積者，於三九七之六地號土地上扣除其多分得部分土地面積
    ，以符合公平。綜上所述，爰定分割方法如主文第一項所示。
三、又本件為分割共有物之訴訟，兩造之訴訟行為，按當時之訴訟程度，均為伸張或
    防衛權利所必要，本院審酌上開情形，認為訴訟費用宜依民事訴訟法第八十一條
    第二款之規定，由兩造按應有部分比例負擔之。
據上論結，原告之訴為有理由，依民事訴訟法第八十一條第二款、第八十五條第一項
，判決如主文。
中　　　華　　　民　　　國　　九十一　　年　　　三　　　月　　二十八　　日
~B臺灣嘉義地方法院民事第一庭
~B    審判長法官  曾文欣
~B    法      官  吳昀儒
~B　　法　    官　洪嘉蘭
右為正本係照原本作成
如對本判決上訴須於判決送達後廿日內向本院提出上訴狀
中　　　華　　　民　　　國　　九十一　　年　　　三　　　月　　二十九　　日
~B　　法院書記官　鄭翔元
